【裁判字號】    97,訴,536
【裁判日期】    971125
【裁判案由】    返還土地
【裁判全文】
臺灣嘉義地方法院民事判決  97年度訴字第536號
原      告  財政部國有財產局台灣南區辦事處嘉義分處
法定代理人  甲○○
訴訟代理人  丙○○
被      告  乙○○
上列當事人間請求返還土地事件，本院於民國97年11月11日言詞
辯論終結，判決如下：
    主  文
被告應將坐落嘉義縣朴子市○○段九二四之七地號土地上，如附
圖所示A部分，面積參拾點零肆平方公尺之磚造房屋；暨B部分之
茄苳樹壹棵，面積壹點柒參平方公尺，均予清除，並將上開土地
返還原告。
被告應給付原告新臺幣壹拾玖萬玖仟柒佰捌拾柒元，及自民國九
十七年九月十七日起至清償日止，按年息百分之五計算之利息，
並自九十七年九月一日起至返還上開土地之日止，按月給付原告
新臺幣貳仟柒佰肆拾玖元之使用補償金。
原告其餘之訴駁回。
訴訟費用由被告負擔。
    事實及理由
甲、程序事項：
壹、按不變更訴訟標的，而補充或更正事實上或法律上之陳述者
    ，非為訴之變更或追加，民事訴訟法第256條定有明文。本
    件原告起訴時訴之聲明第一、二項係請求：（一）被告應將
    坐落嘉義縣朴子市○○段924-7地號1筆國有土地如附圖（即
    國有土地勘查表－使用現況略圖）黃色部分，面積共約37.2
    2平方公尺之地上物（含茄苳樹1棵）均予清除，將土地返還
    債權機關。（二）被告應給付原告機關新臺幣（下同）234,
    047元，及自訴狀送達之翌日起至清償日止，按年息5％計算
    之利息，並自97年9月1日起（原告誤載為自本訴狀送達日起
    ）至返還土地之日止，每月給付原告機關3,220元之不當得
    利 (使用補償金)。嗣於民國97年10月22日以書狀更正聲明
    第一項為：請求被告應將坐落嘉義縣朴子市○○段924-7地
    號1筆國有土地上如附圖所示A部分，面積共約30.04平方公
    尺之磚造房屋及B部分之茄苳樹1棵（樹根面積約1.73平方公
    尺）均予拆（移）除並將土地返還債權機關。核其陳述，僅
    屬更正事實上或法律上陳述，非屬訴之變更或追加，所為更
    正聲明應為合法，合先敘明。
貳、本件被告經合法通知，未於言詞辯論期日到場，核無民事訴
    訟法第386條所列各款情形，爰依原告之聲請，由其就被告
    部分為一造辯論而為判決。
乙、實體事項：
壹、原告方面：
一、聲明：
(一)被告應將座落嘉義縣朴子市○○段924-7地號1筆國有土地上
    如附圖所示A部分，面積共約30.04平方公尺之磚造房屋及B
    部分之茄苳樹1棵（樹根面積約1.73平方公尺）均予拆（移）
    除並將土地返還債權機關。
(二)被告應給付原告機關234,047元，及自訴狀送達之翌日起至
    清償日止，按年息5％計算之利息，並自97年9月1日起至返
    還土地之日止，每月給付原告機關3,220元之不當得利 ( 使
    用補償金)。
(三)訴訟費用由被告負擔。
二、陳述：
(一)緣嘉義縣朴子市○○段924-7地號土地 (下稱系爭土地)係屬
    於國有土地，現由原告機關管理，有土地登記謄本可稽。查
    被告無合法使用權源，竟擅自於系爭土地上建造磚造樓房（
    即門牌號為嘉義縣朴子市○○路91號），自90年4月1日起，
    即無權占用系爭土地面積31.77平方公尺（含茄苳樹1棵）。
    原告自得依民法第767條規定，本於所有權之作用，請求排
    除被告之侵害，即被告應將地上物拆除（移除），回復土地
    原狀並將土地返還原告。
(二)被告無法律上原因，占用系爭土地，獲有未支付相當於租金
    之不當得利，並使原告機關所代表之國家受有未收到租金之
    損害，爰依民法第179條前段規定及最高法院61年台上字第
    1695號判例，請求被告給付原告已積欠自91年10月1日至97
    年8月31日止之使用補償金234,047元，及自97年9月1日起至
    返還土地之日止，每月給付原告3,220元之使用補償金，並
    依民法229條第2項、233條第1項及203條之規定向被告請求5
    ％之年息。
三、證據：提出土地登記簿暨地籍圖謄本2張、國有財產局南區
    辦事處嘉義分處土地勘查表影本1份、使用補償金計算表1張
    、系爭土地現場照片13張、系爭土地登記第二類謄本1份。
貳、被告方面：被告未於言詞辯論期日到場，亦未提出任何書面
    資料，僅於本院履勘現場時，以言詞陳述請求駁回原告之訴
    ，訴訟費用由原告負擔。
參、本院之判斷：
一、按所有人對無權占有或侵奪其所有物者，得請求返還之，對
    於妨害其所有權者，得請求除去之，為民法第767條所明文
    規定。經查：原告主張之事實，業據原告提出系爭土地登記
    簿暨地籍圖謄本、國有財產局南區辦事處嘉義分處土地勘查
    表、被告戶籍謄本、系爭土地現場照片13張等資料為證，且
    經本院會同嘉義縣朴子地政測量人員到場勘測無訛，製有勘
    驗筆錄、附圖各1份在卷可稽，堪信屬實。從而，本件被告
    無權占用系爭土地，而原告依民法第767條之規定，請求被
    告應將系爭土地上如附圖所示A部分，面積30.04平方公尺之
    磚造房屋及B部分之茄苳樹1棵，面積1.73平方公尺，均予清
    除，交還上開土地與原告，洵屬有據，應予准許。
二、次按無法律上之原因而受利益，致他人受損害者，應返還其
    利益，民法第179條前段定有明文；而無權占有他人土地，
    可能獲得相當於租金之利益為社會通常之觀念（參照最高法
    院61年度台上字第1695號判例）。被告占用如附圖A部分所
    示面積30.04平方公尺及B部分所示面積1.73平方公尺土地之
    事實，業如前述，則被告係無法律上原因而受有利益，原告
    並因此受有不能使用系爭土地之損害，是原告自得依不當得
    利之法則，請求無權占有之被告返還其相當於租金之使用補
    償金。而城市地方房屋之租金，以不超過土地及其建築物申
    報總價年息百分之10為限，土地法第97條定有明文。本件系
    爭土地位於朴子市○○○○○道路，交通便利，商店林立，
    人車往來頻繁，生活機能佳，有本院勘驗筆錄、現場照片及
    土地登記簿謄本附卷為憑，本院考量上情，認原告主張以土
    地當年度申報地價之年息百分之5為計算基礎尚屬適宜，而
    其申報地價89年至92年度為1平方公尺為21,674元、93年至
    95年則為21,357元，96年度為20,766元，有系爭土地地價查
    詢資料可證，而本件被告係自90年4月1日起即無權占有系爭
    土地，故原告於97年9月8日具狀起訴請求被告自91年10 月1
    日起至97年8月31日止如附表所示使用補償金，及自民國97
    年9月1日起至返還土地之日止，每月給付原告2,749元之使
    用補償金自屬有據，應予准許。逾此範圍之請求，即屬無據
    ，不應准許。
三、綜上所述，原告既為如附圖A部分所示面積30.04平方公尺及
    B部分所示面積1.73平方公尺土地之所有人，被告之占有復
    無法律上之正當權源，則原告依據民法第767條所有權之法
    律關係及同法第179條不當得利之法律關係，訴請被告將如
    主文第1項所示之地上物清除，返還該占用之土地予原告，
    並請求自91年10月1日至97年8月31日止，被告已積欠之使用
    補償金199,787元，及依民法229條第2項、233條第1項及203
    條之規定，請求自起訴狀送達之翌日即97年9月17日起至清
    償日止，按年息5％計算之利息，並自97年9月1日起至返還
    土地之日止，每月給付原告機關2,749元之使用補償金，洵
    屬有據，應予准許。逾此範圍之請求，即屬無據，應予駁回
    。
肆、據上論結，本件原告之訴為一部有理由，一部無理由，依民
    事訴訟法第385條第1項前段、第79條，判決如主文。
中    華    民    國    97    年    11    月    25    日
                  民一庭法  官  游悅晨
如對本判決上訴須於判決送達後20日內向本院提出上訴狀
以上正本係照原本作成
中    華    民    國    97    年    11    月    25    日
                        書記官  張富
附表：使用補償金（不當得利）計算表
┌─┬─────┬────────────────────┐
│1 │ 占用人   │             乙○○                     │
├─┼─────┼────────────────────┤
│2 │ 土地標示 │    嘉義縣朴子市○○段924-7地號         │
├─┼─────┼────────────────────┤
│3 │ 使用面積 │             31.77㎡                    │
├─┼─────┼────────────────────┤
│4 │月繳金額計│                                        │
│  │算式      │  使用面積×公告地價×租金率5%÷12個月  │
├─┼─────┼──────┬──────┬──────┤
│5 │ 期間     │91.10-92.12 │93.01-95.12 │96.01-97.08 │
├─┼─────┼──────┼──────┼──────┤
│6 │ 申報地價 │   21,674   │  21,357    │  20,766    │
├─┼─────┼──────┼──────┼──────┤
│7 │ 月繳金額 │    2,869   │   2,827    │   2,749    │
├─┼─────┼──────┼──────┼──────┤
│8 │ 總月數   │    15      │     36     │    20      │
├─┼─────┼──────┼──────┼──────┤
│9 │  小計    │   43,035   │  101,772   │  54,980    │
├─┴─────┴──────┴──────┴──────┤
│合計為199,787元（即43,035＋101,772＋54,980＝199,787）   │
└────────────────────────────┘


司法院資訊處製作；財團法人民間司法改革基金會備份。
